臺灣嘉義地方法院刑事判決　　　　　　　　　　　　　九十二年度易字第四一二號
　　公　訴　人　臺灣嘉義地方法院檢察署檢察官
　　被　　　告　乙○○
右列被告因詐欺案件，經檢察官提起公訴（九十一年度偵字第七四二九號），本院判
決如左：
    主  文
乙○○連續意圖為自己不法之所有，以詐術使人將本人之物交付，累犯，處有期徒刑
壹年貳月；又連續以詐術得財產上不法之利益，累犯，處有期徒刑壹年；應執行有期
徒刑貳年。
    事  實
一、乙○○前因違反動產擔保交易法案件，經臺灣臺中地方法院判處有期徒刑四月，
    並經臺灣高等法院臺中分院駁回上訴確定，於民國八十五年七月二日易科罰金執
    行完畢，猶不知悔改，明知其任職臺灣日邦樹脂股份有限公司（以下簡稱日邦公
    司）之同事丙○○智能較低，已達精神耗弱之程度，竟基於意圖為自己不法所有
    之概括犯意，乘丙○○係精神耗弱之人，缺乏辨別事理能力，先後於附表一所示
  之時、地，以附表一所示之方法，向丙○○詐得新臺幣（下同）一百五十四萬六
    千五百元；期間另於附表二所示時、地，以附表二所示之方法，取得使用如附表
    二所示車牌號碼Ｃ３－１４１５號自用小客車一輛（車價七十九萬二千元）及以
    丙○○名義辦理之信用卡五張、免付信用卡帳款共計三十四萬三千六百四十四元
    之利益。
二、案經丙○○訴請偵辦。
    理  由
一、訊據被告乙○○固坦承其有於附表一、二所示時、地，以附表一、二所示取得如
    附表一、二所示之財物及利益等情，並有嘉義縣民雄鄉調解委員會調解筆錄、互
    助會簿、車牌號碼Ｃ３－１４１５號自小客車行車執照、附條件買賣契約書、陽
    信商業銀行匯款收執聯、嘉義縣稅捐稽徵處八九年全期使用牌照稅繳款書、八九
    年全汽車燃料使用費繳款書、借據、還款催告書、郵政跨行匯款申請書、華南商
    業銀行全行通收存款憑條副根及乙○○所書立之切結書各一份、丙○○簽立之本
    票三紙（金額各為二萬元、三萬元、五萬元，發票日各為八十九年六月二十六日
    、八十九年六月二十六日、八十八年十月二十五日）、寶島商業銀行九十年八月
    二十七日寶銀嘉字第九○○一七七號函、寶島商業銀行放款帳務明細資料查詢二
    份及往來科目帳務資料查詢資料、華南商業銀行嘉南分行九十年八月三十日（九
    十）華嘉南字第一八四號函暨所附消費者貸款契約、中國信託商業銀行股份有限
    公司刑事陳報狀一份及所附簽帳單影本一份、丙○○信用卡消費明細表一份、英
    商渣打銀行臺北分行九十年九月四日（九十）渣信字第○二○五號函及所附該行
    信用卡現金卡月結單、該分行九十年十一月二十三日（九十）渣信字第○二五五
    號函及所附簽帳單美商花旗銀行股份有限公司臺北分行九十年九月七日（九十）
    消管字第一九一七號函及所附丙○○刷卡消費明細、該分行九十年十月九日（九
    十）消管字第二四○六號函及所附之收單銀行資料、富邦商業銀行信用卡部九十
    年十月四日（九十富邦信卡第四二四號函及所附信用卡消費明細及帳單、家福股
    份有限公司收據、花旗銀行信用卡繳款憑條、中國信託商業銀行永吉分行信用卡
    送款單、英商渣打銀行臺北分行繳款單、富邦商業銀行信用卡全行代理收款繳款
    書、富邦商業銀行信用卡繳款通知書、美商花旗銀行股份有限公司臺北分行八十
    九年六月十七日八十九年度花法字第一七六二號函各一份、丙○○支票影本十二
    紙（帳號：０８０９２４號，支票號碼：ＮＢ0000000至ＮＢ00000
    00號）等附卷可稽，惟矢口否認有右揭犯行，辯稱：伊所為上述行為都有經過
    丙○○的同意，是丙○○自己要借錢給伊，伊是因為後來經濟發生困難才沒有繼
    續還款，伊不知道丙○○精神耗弱，事後始知道丙○○有殘障手冊云云（詳見本
    院九十三年五月二十日準備程序筆錄）。
二、惟查：
（一）右揭事實，業據告訴人丙○○於檢察官偵查中、本院審理中指訴：「（問：你
      有同意被告以你名義辦支票？）我本人有去第一銀行嘉義分行在文件上簽名，
      我以為辦存款簿，不知辦支票簿，被告只說要辦東西。（問：你有拿扣繳憑單
      給被告去銀行借錢？）有，我有一起去銀行簽名蓋章，我不知道是借錢，被告
      叫我簽我就簽。」（詳見八十九年十一月二十九日訊問筆錄，八十九年度發查
      字第四五四號偵查卷第二十一頁）、「（問：平常是否會看書、寫字？）我去
      （日邦）公司才學的。（問：被告拿文件給你簽時，是否可以看的懂內容？）
      有的看不懂，他說叫我簽我就簽，他說他不會騙我，說以後會還給我，結果都
      沒有。（問：辦卡之後都是被告拿去用？）是的，卡都在他那裡。（問：被告
  向你借的錢拿去何處？）我不知道，被告都沒有告訴我，他說要給我利息，也
      都沒有給。（你跟被告剛認識時之感情？）被告說我是他的拜把兄弟，但是拜
      把兄弟也不能這樣害我。我們認識時，他去我家好幾次，但自從借他錢後，他
      就沒有來過。」（詳見本院九十三年十月二十八日審判筆錄）等情歷歷，復經
      告訴代理人即告訴人之表兄甲○○到庭結證稱：丙○○的母親是重度智障，妻
      子是精神中度分裂，二個女兒都是智障，丙○○對文書能力不夠，他因為被告
      盜刷他的信用卡被銀行追債時，還打電話問伊什麼是信用卡，他也不知道他有
      銀行負債，而且丙○○根本沒有開車的能力，不可能買車來開，丙○○精神有
      中度分裂，在本件之前也沒有購買車輛、申請信用卡的紀錄一節綦詳（詳見本
      院九十三年十月二十八日審判筆錄），且告訴人丙○○前經財團法人嘉義基督
      教醫院鑑定結果，認：「丙○○自成年後出現精神病症狀，且長期的疾病下已
      出現智能退化的現象。考量丙○○因長期精神病所造成的人格退化、衝動控制
      力差，對外界事務判斷力較一般人為差，對於財務的處理及所遇到的法律問題
      均已超過其能力所能處理，其精神狀態在涉案時及鑑定時已達精神耗弱的情況
      。由於丙○○於鑑定時有明顯妄想、幻覺等之精神症狀，建議黃員應接受精神
      醫學之積極性治療。」，此有財團法人嘉義基督教醫院九十年八月三日（九十
      ）嘉基醫字第０九一三號函文一件附卷可稽（詳見八十九年度發查字第四五四
      號偵查卷第六十二頁），堪認丙○○於本件案發時即患有精神分裂症，並因長
      期精神分裂而導致智能退化，其有幻覺、妄想、行為思想異於常人，其對於一
      般事物之同意及辨識能力實較常人衰退，為精神耗弱之人，自不能期待其正常
      理財，被告乙○○與丙○○為同事多年，對於丙○○患有精神分裂症、中度智
      能不足各情，焉有不知之理，參以被告亦自承時常出入告訴人家中，對於被告
      之家人均患有精神疾病或智能障礙等遺傳性疾病，家中經濟狀況不佳一情當知
      之甚詳，丙○○若為一精神、智能正常之人，照顧家中老弱猶有不及，豈有平
      白無故貸與他人百餘萬、購車供他人使用、辦理信用卡供他人消費之理？益徵
      被告所辯事後始知丙○○精神耗弱云云，要屬卸責之詞，不足採信。
（二）被告乙○○自承八十二年起其債信、資力即發生困難（詳見八十九年發查字第
      四五四號偵查卷第二十頁），若為正當途徑而無不法所有意圖，本應節約度日
      ，向他人借貸金額以應付日常生活基本所需即足，竟陸續向家境清寒、患有精
      神分裂症、精神耗弱之同事丙○○貸借八十四萬六千五百元之鉅款，甚且在丙○○缺乏完整同意能力之情況下，由丙○○簽立本票、借據，以其名義向銀行
      、當舖貸款七十萬元供乙○○花用，更以丙○○名義購買車輛供乙○○代步使
      用，辦理五張信用卡供乙○○刷卡消費，觀之上開信用卡帳單，被告乙○○多
      使用上開信用卡前往百貨公司購買服飾、出國旅遊、車輛加油及至ＫＴＶ、理
      容店、汽車旅館等聲色場所從事娛樂活動，並使用循環利息，有前揭信用卡帳
      單在卷足憑，事後共欠繳三十四萬三千六百四十四元之卡款，經告訴代理人甲○○多次促請被告解決，被告仍拒不償還分文，堪認被告向精神耗弱之丙○○
      借款、以丙○○名義向銀行及當舖借款、購車、辦理信用卡供被告使用，確有
      為被告自己不法所有之意圖明確。
（三）本件事證已臻明確，被告犯行，洵堪認定，應予依法論科。
三、核被告乙○○乘告訴人丙○○精神耗弱之際，如附表一所為，係犯刑法第三百四
    十一條第一項之準詐欺取財罪；又乘丙○○精神耗弱之際，如附表二所為，係犯
    刑法第三百四十一條第二項之準詐欺得利罪。又被告先後多次準詐欺取財及多次
    詐欺得利犯行，均時間緊接，方法相同，觸犯構成要件相同之罪，顯係出於概括
    之犯意反覆而為，皆為連續犯，應各依刑法第五十六條之規定論以一罪，並加重
    其刑。又上開連續準詐欺得利、連續準詐欺取財罪二罪間，犯意各別，罪名不同
    ，應分論併罰之。被告前因違反動產擔保交易法案件，經臺灣臺中地方法院判處
    有期徒刑四月，並經臺灣高等法院臺中分院駁回上訴確定，於八十五年七月二日
    易科罰金執行完畢，此有臺灣高等法院被告全國前案紀錄表在卷可稽，其於五年
    內再犯本件最重本刑為有期徒刑以上之罪，為累犯，應依刑法第四十七條之規定
    加重其刑，並遞加重之。爰審酌被告正值壯年，不思循正當途徑獲取財富，竟乘
    丙○○精神耗弱之狀態，詐騙鉅額金錢及利益，迄今仍未與其達成民事和解，賠
    償其損害及被告犯罪後否認犯行，不知悔悟之態度等一切情狀，量處如主文所示
    之刑，並定其應執行刑，以示懲儆。
據上論結，應依刑事訴訟法第二百九十九條第一項前段，刑法第五十六條、第三百四
十一條第一項、第二項、第五十一條第五款、第四十七條，罰金罰鍰提高標準條例第
一條前段，判決如主文。
本案經檢察官柯文綾到庭執行職務。
中      華      民      國      九十三    年    十一    月      十一    日
                                臺灣嘉義地方法院刑事第二庭
                                    審判長法  官  夏  金  郎
                                          法  官  盧  鳳  田
                                          法  官  陳  俞  婷
右正本證明與原本無異。
如不服本判決，應於判決送達後十日內向本院提出上訴狀( 應附繕本 )。告訴人或被
害人如對於本判決不服者，應具備理由請求檢察官上訴，其上訴期間之計算係以檢察
官收受判決正本之日期為準。
中      華      民      國      九十三    年    十一    月      十五    日
                                          書記官  李  彩  娥
  附錄本件論罪科刑法條：
刑法第三百四十一條 ：
意圖為自己或第三人不法之所有，乘未滿二十歲人之知慮淺薄，或乘人之精神耗弱，
使之將本人或第三人之物交付者，處五年以下有期徒刑、拘役或科或併科一千元以下
罰金。
以前項方法得財產上不法之利益，或使第三人得之者，亦同。
前二項之未遂犯罰之。
  附表一：
┌──┬────────┬─────────┬─────────────┐
│編號│ 時          間 │地              點│ 犯      罪    方      法 │
├──┼────────┼─────────┼─────────────┤
│一  │ 八十六年至八十 │嘉義縣民雄鄉民雄工│ 乙○○明知其已遭銀行拒絕 │
│    │ 八年五月年間   │業區日邦公司      │ 往來，資力、債信均有困難 │
│    │                │                  │ ，無力償還借款，仍向黃文 │
│    │                │                  │ 滄借款八十四萬六千五百元 │
│    │                │                  │ 。                       │
├──┼────────┼─────────┼─────────────┤
│二  │ 八十七年十一月 │嘉義市○○路富詮當│ 以附表二編號一之自小客車 │
│    │                │舖                │ 向富詮當舖借款十萬元，並 │
│    │                │                  │ 由丙○○簽發本票三紙擔保 │
│    │                │                  │，票面金額各為二萬元、三 │
│    │                │                  │ 萬元及五萬元，嗣由甲○○ │
│    │                │                  │ 代為清償十萬六千元（含利 │
│    │                │                  │ 息六千元）。             │
├──┼────────┼─────────┼─────────────┤
│三  │ 八十八年四月二 │寶島商業銀行      │ 與丙○○同往該分行，由黃 │
│    │ 十八日         │嘉義分行          │ 文滄以其名義向該行借款四 │
│    │                │                  │ 十萬元，得款後由被告花用 │
│    │                │                  │ ，嗣於八十九年九月間，由 │
│    │                │                  │ 甲○○代為清償三十四萬七 │
│    │                │                  │ 千元。                   │
├──┼────────┼─────────┼─────────────┤
│四  │ 八十八年十一月 │華南商業銀行      │ 與丙○○同往該分行，由黃 │
│    │ 一日           │嘉南分行          │ 文滄以其名義向該行借款二 │
│    │                │                  │ 十萬元，得款後由被告花用 │
│    │                │                  │ ，嗣於八十九年九月間，由 │
│    │                │                  │ 甲○○代為清償十七萬一千 │
│    │                │                  │ 一百十一元。             │
└──┴────────┴─────────┴─────────────┘
  附表二：
┌──┬────────┬─────────┬─────────────┐
│編號│ 時          間 │地              點│ 犯      罪    方      法 │
├──┼────────┼─────────┼─────────────┤
│一  │ 八十七年七月二 │嘉義市○○路與世賢│ 經丙○○同意，同往第一商 │
│    │ 十九日         │路口              │ 業銀行嘉義分行辦理支票， │
│    │                │                  │ 旋經丙○○之同意，由黃文 │
│    │                │                  │ 滄以其名義向財資企業股份 │
│    │                │                  │ 有限公司購買車牌號碼Ｃ三 │
│    │                │                 │ ─一四一五號自小客車，價 │
│    │                │                  │ 金七十九萬二千元，並簽發 │
│    │                │                  │ 丙○○為發票人之支票供擔 │
│    │                │                  │ 保，車子則由被告使用，嗣 │
│    │                │                  │ 由告訴代理人甲○○於八十 │
│    │                │                  │ 十九年十月三日，以丙○○ │
│    │                │                  │ 之名義匯款三十六萬五千零 │
│    │                │                  │ 七十元予財資企業股份有限 │
│    │                │                  │ 公司清償乙○○未還之車款 │
│    │                │                  │ ，並繳納該車八十九年度之 │
│    │                │                  │ 使用牌照稅、汽車燃料使用 │
│    │                │                  │ 費。                     │
├──┼────────┼─────────┼─────────────┤
│二  │  八十七年至八  │嘉義市區          │ 經丙○○之同意，以丙○○ │
│    │  十九年間      │                  │ 之名義向英商渣打銀行、中 │
│    │                │                  │ 國信託商業銀行股份有限公 │
│    │                │                  │ 司、美商花旗銀行股份有限 │
│    │                │                  │ 公司、富邦商業銀行申請信 │
│    │                │                  │ 用卡，並向家樂福申請得益 │
│    │                │                  │ 卡，取得上開卡片後，由其 │
│    │                │                  │ 使用，並依序積欠各該公司 │
│    │                │                  │ 十一萬七千二百三十一元、 │
│    │                │                  │ 六萬六千零八十二元、五萬 │
│    │                │                  │ 一千三百二十三元、九萬九 │
│    │                │                  │ 千三百七十三元、九千六百 │
│    │                │                  │ 三十五元，嗣由甲○○於八 │
│    │                │                  │ 十九年九月間陸續清償完畢 │
│    │ │                  │ 。                       │
└──┴────────┴─────────┴─────────────┘
